臺灣高等法院民事判決　九十年度上易字第三六六號
　　上　訴　人　乙○○
　　被　上訴人　甲○○
右當事人間請求遷讓房屋事件，上訴人對於中華民國九十年三月二十二日臺灣宜蘭地
方法院八十九年度訴字第三○九號第一審判決提起上訴，本院判決如左：
    主    文
上訴駁回。
第二審訴訟費用由上訴人負擔。
    事    實
甲、上訴人方面：
一、聲明：
  (一)原判決不利於上訴人部分廢棄。
  (二)右廢棄部分，被上訴人在第一審之訴暨假執行之請求均駁回。
二、陳述：除與原判決記載相同者，茲引用之外，補稱：
  (一)上訴人為系爭房屋之真正所有權人，僅將系爭房地信託登記於被上訴人名下，故
    就外部關係而言，甲○○雖為形式上之所有人，就內部關係而言，甲○○行使所
    有權應受信託契約之拘束，依上訴人指示行使所有權。
  (二)被上訴人對系爭房地由上訴人獨自出資購置，被上訴人未出分文，買賣契約亦由
    上訴人出面簽定，並由上訴人親自給付價金予出賣人等事實，並不爭執，被上訴
    人亦無法說明以何原因取得系爭房地所有權，上訴人之主張已獲確證。上訴人雖
    有部分購屋款向被上訴人娘家籌借，惟已返還，被上訴人亦不爭執，可證購屋款
    全由上訴人出資。
  (三)雙方約定償還娘家借款後，應返還所有權登記予上訴人，此為雙方信託契約終止
    之條件，在信託人（即上訴人）未終止信託契約前，信託契約仍有效存在，且兩
    造原為夫妻，在被上訴人與他人通姦查獲前，上訴人無行使權利之理由，原判決
    以娘家借款已償還多年，上訴人遲未催討系爭房地所有權，而為不利上訴人之判
    斷，顯有誤會。被上訴人違反信託契約及上訴人（即信託人）之指示，訴請返還
    房屋，非法之所許。
  (四)上訴人並未自認占有系爭房屋之事實，上訴人從原審迄今，均主張為系爭房屋之
    真正所有權人，有占有使用系爭房屋之權利，與上訴人事實上有無占有使用系爭
    房屋之判斷無涉，即上訴人係假定如有占有，亦屬合法占有，而非自認已有占有
    之事實。查上訴人係設籍於宜蘭縣冬山鄉○○村○○○路二○八號，事實上上訴
    人於宜蘭縣羅東鎮○○路七九號經營福星佛具店，並住於該址，至於系爭宜蘭縣
    羅東鎮○○路一二九號房屋，目前由兩造長子楊銘源占有使用，該屋一樓大衍美
    術社登記負責人為被上訴人，實際經營者為楊銘源，上訴人除偶至探視外，並未
    住在該處，上訴人既未占有系爭房屋，原判決命上訴人遷讓房屋及返還不當得利
    ，於法無據。
  (五)楊銘源為兩造之子，其證詞無偏袒任何一方之可能，且其神智正常，口齒清淅，
    被上訴人質疑楊銘源無能力單獨經營美術社，顯非實在；上訴人所提里長證明書
    為公文書，法律上推定為真正，被上訴人如有爭執，應負舉證之責；又上訴人否
    認系爭中山路一二九號房屋為其居所，退步言之，居所與有事實上占有、使用房
    屋定義不同，不容混淆；且因上訴人一人經營「福星佛具店」，如有外出，恐掛
    號信件無法收受，故以子楊銘源之住所為通訊處，由楊銘源代為收受本件訴訟文
    書或聯絡相關事宜，與是否有占有、使用系爭房屋判斷無涉
三、證據：除援用第一審所提證據外，補提：(一)戶籍謄本乙份、(二)戶口名簿影本乙份
    、(三)營利事業登記證影本乙份、(四)宜蘭縣羅東鎮○○路七九號照片六張、(五)證明
    書乙份、(六)宜蘭縣羅東鎮○○路一二九號照片五張、(七)原法院八十八年度偵字第
    六八三號簡易判決處刑書影本乙份、(八)原法院八十八年度婚字第九一號民事判決
    書影本乙份、為證，並聲請訊問證人楊銘源。
乙、被上訴人方面：
一、聲明：上訴駁回。
二、陳述：除與原判決記載相同者，茲引用之外，補稱：
  (一)系爭房地係於六十七年九月四日登記在被上訴人名下，上訴人並未依親屬篇施行
    法第六條之一規定，於八十六年九月二十六日以前為更名登記，則關於系爭房屋
    所有權之歸屬，應依修正後民法第一千零十七條規定，而為被上訴人所有，上訴
    人主張系爭房屋為其所有云云，並無可採。
  (二)上訴人主張系爭房屋為上訴人出資購買而登記在被上訴人名下，被上訴人否認之
    ，至證人黃姓煌及楊福松之證言，難據為兩造間有訂立信託契約之合意之證明，
    既無信託合意，依最高法院六十六年台再字第四十二號判例、七十二年台上字第
    一○三六號判決意旨，兩造間無信託關係之存在，況信託關係應有一定之「經濟
    目的」存在，上訴人自今仍無法證明兩造間有何等經濟目的存在，上訴人據信託
    關係為抗辯，即屬無據。
  (三)上訴人於原審八十九年十一月二日所提出之答辯狀中自認：「一、被告（即上訴
    人）為系爭房屋之真正所有權人，本於信託關係占有系爭房屋」，又謂「三、基
    上所陳，具徵被告本於信託關係合法占有使用系爭房地」，依民事訴訟法第二百
    七十九條第一項規定，應認系爭房屋為上訴人占用乙節為事實。
  (四)上訴人辯稱其係設籍於宜蘭縣冬山鄉○○○路二○八號，並住於宜蘭縣羅東鎮○
    ○路七九號，系爭房屋係由其長子楊銘源占有使用，其並未住於該處云云，惟查
    ，上訴人所提出之營利事業登記證，僅能證明其係福星佛具店之經營者，尚難證
    明上訴人係住於該處，至其所提出「里長證明」，被上訴人否認其真正，況法無
    禁止一人不得有二以上之居所，而居所之設定即有占有使用之事實，是上訴人雖
    提出上開證明，仍無解其占有使用系爭房屋之事實。
  (五)兩造所生長子楊銘源係上訴人之占有輔助人。被上訴人雖掛名為大衍美術社之負
    責人，乃係夫妻關係存在時所擔任，於兩造離婚後，該美術社即由上訴人負責經
    營，楊銘源係設籍於宜蘭縣冬山鄉，且有經微智障，何來能力單獨經營此一美術
    社，楊銘源所為證詞，被上訴人否認之。
  (六)上訴人於原審書狀均載明其住址為「宜蘭縣羅東鎮○○路一二九號」，即系爭建
    物之處，原審並對此處為合法送達，且上訴人於一、二審書狀均記載聯絡電話為
    0000000號，該電話之設置處所係在宜蘭縣羅東鎮○○路一二九號，足證
    系爭房屋自始至今均為上訴人所占有使用。
三、證據：援用第一審所提證據。
丙、本院依職權向台灣北區電信分公司宜蘭營運處查詢電話號碼0000000之設
    置處所為何。
    理        由
一、被上訴人起訴主張：兩造原為夫妻，於六十七年婚姻關係存續中，經上訴人之兄
　　楊福松介紹，向訴外人黃姓煌以新台幣（下同）二百四十餘萬元代價買入坐落宜
　　蘭縣羅東鎮○○段第八六六建號，門牌號碼宜蘭縣羅東鎮○○路一二九號，一層
　　五二．一○平方公尺，騎樓一六．七五平方公尺之房屋（下稱系爭房屋），並於
　　六十七年九月四日登記為被上訴人所有，嗣於八十八年間，經上訴人訴請裁判離
　　婚，兩造業於八十八年六月八日離婚，上訴人於離婚後即繼續占用該房屋，經伊
　　請求遷離，均置之不理。上訴人既無占用系爭房屋之權源，伊得依法請求上訴人
　　將系爭房屋遷空並返還與伊。又上訴人無權占用系爭房地，自獲有相當於租金之
　　不當得利，爰請求上訴人自離婚翌日起至返還房地之日止，每月給付伊九千八百
　　四十九元相當於租金之不當得利。另系爭房地之所有權狀，現由上訴人所執有，
　　為此另請求上訴人將該所有權狀返還與伊。雖上訴人主張其係基於信託關係占有
　　系爭建物，然伊否認之；縱認兩造就系爭房屋有信託關係，惟系爭房地現係登記
　　在伊名下，伊仍為系爭房地之所有人，自得本於所有權人之身分，依民法第七百
　　六十七條規定，求為命上訴人遷出，將系爭房屋及所有權狀返還與伊，及自民國
　　八十八年六月九日起至返還房屋之日止，按月給付伊新台幣一萬零七百二十四元
　　不當得利之判決。
二、上訴人則以：系爭房屋乃伊出資購置，伊為系爭房屋真正所有權人，而信託登記
    於被上訴人名下，約定償還被上訴人娘家借款後，被上訴人應返還所有權登記予
    上訴人，為雙方信託契約終止條件，今上訴人已償還被上訴人娘家之借款，在伊
    （信託人）未終止信託契約前，信託契約仍有效存在，被上訴人違反信託契約及
    伊之指示，訴請返還房屋，於法無據。況伊係設籍於宜蘭縣冬山鄉○○村○○○
    路二○八號，事實上住於宜蘭縣羅東鎮○○路七九號，並於該處經營福星佛具店
　　，至系爭房屋目前由兩造所生長子楊銘源占有使用，伊既未占有使用系爭房屋，
　　被上訴人訴請伊遷讓房屋、返還權狀及請求相當於租金之不當得利，於法不合等
　　語，資為抗辯（原審除判決駁回被上訴人自八十八年六月九日至同年十二月八日
　　止之相當於租金之損害外，餘皆命上訴人給付如前聲明所示，被上訴人就上開敗
　　訴部分未據聲明不服）。
三、被上訴人主張兩造原為夫妻，婚姻關係存續，於六十七年間經由上訴人之兄楊福
　　松介紹，向訴外人黃姓煌之妻黃賴月霞以二百四十餘萬之代價買入系爭房屋，並
　　於六十七年九月四日登記為被上訴人所有，八十八年間因上訴人訴請法院裁判離
　　婚，經原審法院於八十八年十一月十日以八十八年度婚字第九一號判決兩造離婚
　　確定，惟上訴人仍繼續住居於系爭房屋持續占有中，並持有系爭房屋及其基地之
　　所有權狀，屢經被上訴人請求上訴人遷離該屋及返還上開權狀，均為上訴人所拒
　　等情，業據提出上訴人戶籍謄本（原審卷第二三頁）、建物、土地登記謄本（同
　　上卷第七頁至第九頁）、原審八十八年十一月十日八十八年度婚字第九一號民事
　　判決書及其確定證明書（本院卷第八一頁至八四頁）在卷佐證，並為上訴人所不
　　爭執，自堪信為真實。
四、上訴人雖抗辯系爭房屋為其出資購置，信託登記於被上訴人名下，兩造約定上訴
　　人償還向被上訴人娘家所借之款項後，被上訴人應將所有權移轉登記予上訴人，
　　此為信託契約終止之條件，茲被上訴人違約訴請返還該屋及權狀，於法無據，且
　　上訴人已不居住在系爭房屋，而由兩造所生長子楊銘源占有使用中，請求租金之
　　不當得利，更非有據云云。惟查：
　(一)按當事人主張有利於己之事實者，就其事實有舉證之責任，民事訴訟法第二百七
　　十七條第一項定有明文。又稱信託者，謂委託人將財產移轉或為其他處分，使受
　　託人依信託本旨，為受益人之利益或為特定之目的，管理或處分信託財產之關係
　　，信託法第一條定有明文。質之，信託人將財產所有權移轉與受託人，使其成為
　　權利人，以達到當事人間一定目的之法律行為而言。是信託關係因委託人信賴受
　　託人代其行使權利而成立，故需基於受託人與委託人間合意訂立受託契約，始能
　　發生，而主張信託關係存在之權利人，自應就此信託契約之成立負舉證之責。
　(二)證人黃姓煌證稱：：「．．，後來我們在代書那邊簽買賣契約書，被告（即上訴
　　人）有到場，他並以現金支付房屋之價金，至於他太太有無在場，我記不得了，
　　至於實際上何人出資，他們要登記在何人名下，都是他們的問題，我並不清楚，
　　我只知道是被告交錢給我。」「．．除了給付價金及買賣相關事宜外，被告並沒
　　有說到什麼。」（原審卷第三三頁）；另一證人楊福松證以：「當初是我壹個姓
　　黃朋友要賣房子，我介紹我弟弟（按即上訴人）去買，我弟弟說錢不夠，我勸他
　　去跟別人借錢，他向他太太的家人借錢，所以登記在他太太名下，這件事情是大
　　家在聊天時提起的．．．我祇知道他有借錢及還錢及將房子登記給原告（即被上
　　訴人）的事情，但我並不知道他們有約定說我弟弟錢還了之後，要將房子再過戶
　　還給他乙事．．．」（同上卷第四０頁、第四一頁），就上開證言參證以觀，上
　　訴人因向被上訴人之娘家借款集資購買系爭房屋，乃將系爭房屋（包括土地）所
　　有權登記於被上訴人名下，被上訴人取得系爭房屋所有權後，並不須為上訴人之
　　利益或特定目的，管理或處分該屋，而上訴人迄無法舉證證明兩造間確有約定於
    上訴人還清上開借款，被上訴人即應返還系爭房屋，系爭房屋登記被上訴人為所
    有權人，殊難遽認兩造間有因上訴人之利益或特殊目的，成立信託契約。況系爭
    房屋登記為被上訴人所有，已達二十餘年之久，兩造間果成立上開信託契約，則
    上訴人何以始終未主張其為受益人之權利？甚至於裁判離婚後，仍不為主張，此
    與常情相悖，益見兩造間並無信託關係之存在。
　(三)被上訴人於原審起訴主張上訴人仍占有系爭房屋，上訴人旋具狀自認其為系爭房
    屋占有人（見原審卷第二０頁、五三頁），並於答辯狀當事人欄內載明其住址為
    「宜蘭縣羅東鎮○○路一二九號電話號碼（０三）0000000」（同上卷第
    一七頁、第五一頁），經本院函中華電信股份有限公司台灣北區電信分公司宜蘭
    營運處查電話號碼0000000號裝機地址為宜蘭縣羅東鎮○○路一二九號，
    此有該處九十年十月十一日宜營字第九０Ｃ０九０００九０號函（同上卷第一０
    二頁）附卷可稽，足見被上訴人主張上訴人為系爭房屋占有人，至堪採信。上訴
　　人雖提出宜蘭縣羅東鎮羅東里里長證明書（同上卷第六一頁）雖載：「．．．里
　　民乙○○．．．且無居住上述（羅東鎮○○里○○路一二九號）地址之事實．．
　　．」，證人即兩造所生之子楊銘源證以：「．．．我父親（即上訴人）因為另外
　　經營一家佛具店所以已搬出去三、四年了，．．．」（同上卷第六八頁）「．．
　　．父親沒有和我住一起，中山路有二十幾坪大，他一個人住在中華路」（本院言
　　詞辯論筆錄），因屬上訴人上訴後始提出抗辯，且與事實不符，自不足為上訴人
　　有利之論據。
    要之，系爭房屋既登記被上訴人為所有權人，上訴人雖否認之，並以其為信託人
    ，本於信託契約而為占有，惟未能舉證證明之，依首揭規定，上訴人未能盡其舉
    證責任，所為抗辯，殊不足取。
五、第按所有人對於無權占有或侵奪其所有物者，得請求返還之；對於妨害其所有權
　　者，得請求除去之，民法第七百六十七條定有明文。上訴人就占有房屋及土地既
　　未能提出正當權源之證明，即屬無權占有，被上訴人本於所有物返還請求權，請
　　求上訴人遷出系爭房屋，並將該房屋交還被上訴人，即屬有據。又被上訴人既為
　　系爭房屋及土地之所有權人，而系爭房屋及土地之權狀乃表彰所有權存在之證明
　　文件，上訴人無正當理由占有系爭房屋及土地之所有權狀，被上訴人本於所有物
　　返還請求權之法律關係，請求上訴人返還該所有權狀，自無不合，應予准許。
六、末按無權占用他人土地，可能獲得相當於租金之利益，為社會通常之觀念，最高
　　法院六十一年台上字第一六九五號判例可資參照。此於無權占用他人房屋之情形
　　，亦應為相同之處理。查上訴人無權占用系爭房屋及土地，受有相當於租金之利
　　益，致上訴人受有相當於租金損害，惟因無法取得系爭房屋申報價額資料，是被
　　上訴人僅請求上訴人返還因無權占有系爭土地所受之利益，自屬有據。按城市地
　　方之租金，以不超過土地及其建築物申報價額年息百分之十為限，土地法第九十
　　七條第一項定有明文。系爭土地位於宜蘭縣羅東鎮○○路一二九號，面臨大馬路
　　，屬商業住宅區，交通便利，被上訴人依據上開規定以土地申報價額年息百分之
　　十計算不當得利之數額，尚屬允當。而系爭一四六地號之土地面積為六十六平方
　　公尺、申報地價為每平方公尺一萬八千四百八十元，另一四六之一地號之土地為
　　四平方公尺，申報地價為每平方公尺一萬六千八百元，有上開土地登記簿謄本可
　　稽。則系爭二筆土地申報價額共計為一百二十八萬六千八百八十元，按年息百分
　　之十計算，上訴人占有系爭土地每月可獲得相當於租金之利益為一萬零七百二十
　　四元（計算式：〔（66×18480）＋（4×16800）〕×10﹪÷12＝10724），被上
　　訴人執此訴請給付，即屬正當。又兩造係於八十八年十一月十日經原審以八十八
　　年婚字第九一號判決離婚，並於八十八年十二月八日始告確定，此有上開民事判
　　決書及確定證明書在卷可稽，則兩造婚姻關係自八十八年十二月八日始消滅，翌
　　日上訴人占有系爭房屋即為無權占有，相當於租金之不當得利應自該日起算。從
　　而被上訴人請求上訴人自八十八年十二月九日起自返還系爭房屋止按月給付一萬
　　零七百二十四元部分，即屬有據，逾此部分，則不應准許。
七、綜上所述，被上訴人主張上訴人無權占有，應返還系爭房屋暨房、地所有權狀，
　　無權占有之不當得利，均為可採，上訴人所辯，即無足取。從而被上訴人本於所
　　有權及不當得利之法律關係，請求上訴人返還系爭房屋、系爭房、地所有權狀，
　　並請求自八十八年十二月九日起至返還系爭房屋止，按月給付一萬零七百二十四
　　元相當於租金之損害，為有理由，應予准許。原審判命上訴人如數給付，並命供
　　擔保為准免假執行之宣告，於法並無不合，上訴意旨指摘原判決不當，求予廢棄
　　改判，為無理由，應予駁回。
八、兩造其餘攻擊防禦方法，及其他未經援用之證據，經斟酌核與本院前述之認定無
　　礙，爰不一一論究。
九、據上論結，本件上訴為無理由，依民事訴訟法第四百四十九條第一項、第七十八
    條，判決如主文。
中　　　華　　　民　　　國　　九十一　　年　　　六　　　月　　　四　　　日
　　　　　　　　　　　　　　　　臺灣高等法院民事第十七庭
　　　　　　　　　　　　　　　　　　審判長法　官　　鄭　雅　萍
　　　　　　　　　　　　　　　　　　　　　法　官　　呂　太　郎
　　　　　　　　　　　　　　　　　　　　　法　官　　許　文　章
右正本係照原本作成。
不得上訴。
中　　　華　　　民　　　國　　九十一　　年　　　六　　　月　　　七　　　日
　　　　　　　　　　　　　　　　　　　　　書記官　　陳　明　俐
